
# Principals tipus de Processos estocàstics.

```{r,echo=FALSE,message=FALSE}
   library(pacman)  
  p_load(DiagrammeR)
  p_load(DiagrammeRsvg)
  p_load(rsvg)

```


En el tema passat hem introducit els principals conceptes dels processos estòcastics, que neixen de la necessitat d'analitzar col·leccions de variables aleatòries ordenades cronològicament. En la pràctica modelar la depèndencia temporal es un repte, i els models es simplifiquen utilitzant diverses propietas per tal de no avaluar l'història completa que normalment es matemàticament inviable. En auqest temas avaluarem alguns tipus de processos estòcastics que  s'ajusten a nombroses situacions reals.



## Cadenes de Markov.


En el tema anterior varem definir un procés de Markov com aquell que  per conéixer l'estat futur del procés només cal conèixer l'estat actual i oblidarmos del passat. 


$$
P(X_{t_n}=x_n |X_{t_{n-1}}=x_{n-1}, \cdots ,X_{t_0}=x_0)=P(X_{t_n}=x_n|X_{t_{n-1}}=x_{n-1})
$$


:::{.definition}
**Cadena de markov**

Si un  procés estòcastic DTDV, és a dir discret amb el temps i amb un nombre finit d'estats compleix la propietat de markov es una cadena de markov

Es costum designar com a $X_0$ l'inici de la cadena.  Considerem com espai d'estats de la cadena al suport de les variables del procès  $X_n$, $S=(s_1,...,s_k)$ on $n \in \mathbb{N} \cup \{0\}$ 


:::


 
 
Per caracterítzar les cadenes de Markov necessitem definir les probabilitats inicials i de transició.

**Probabilitats inicials**

Les probabilitats inicials sòn les probabilitats de cada un dels possibles estat a linici del procés

$$ 
\pi_i=P(X_0=s_i), \quad  \pi_i \geq 0, \forall i=1,...,k, \qquad \Sigma_i \pi_i=1  (\#eq:pi)
$$
 **Probabilitats de transició**
 
 Designarem  com a probabilitats de transició d'un pas a ,la probabilitat condicionada de estar en un estat $s_j$ en un moment $n+1$ sabent que s'estava en un estat $s_i$ en el moment anterior $n$ 
 
 $$
 \pi_{ij}=P(X_n+1=s_j \mid X_n+1=s_i )  (\#eq:pij) 
 $$
 
 Si el valor de la probabilitat de transició $\pi_{ij}$ no depen del tems, es a dir la probabilitat de passar d'un estat a un altre només depen de l'estat i no del temps, tenim probabilitats de **transició estacionaries ó homogènies**.
 
 
$$
 p_{ij}=P(X_n+1=s_j \mid X_n+1=s_i )   \quad  \text{ per a n=0,1,2,} \cdots  
$$
 A més les distribucions finito-dimensionals s'obtenen  fàcilment a partir de les probabilitats de transició si fem us de la propietat de Markov i el teorema de factorització 
 
 
$$
\begin{aligned}
& P(X_n = s_{i_n}, X_{n-1} = s_{i_{n-1}}, \dots, X_0 = s_{i_0}) \\ 
&= P(X_n = s_{i_n} \mid X_{n-1} = s_{i_{n-1}}, \dots, X_0 = s_{i_0}) \cdots P(X_1 = s_{i_1} \mid X_0 = s_{i_0}) P(X_0 = s_{i_0}) \\
&= P(X_n = s_{i_n} \mid X_{n-1} = s_{i_{n-1}}) \cdots P(X_1 = s_{i_1} \mid X_0 = s_{i_0}) P(X_0 = s_{i_0}) \\
&= p_{i_{n-1}, i_n} \cdot p_{i_{n-2}, i_{n-1}} \cdots p_{i_0, i_1} \cdot \pi_{i_0}
\end{aligned}
$$

:::{.definition}
**Matriu de transició** 

La cadena de Markov discreta, $X_n$, queda completament especificada amb les probabilitats inicials i l'anomenada matriu de transició d'un pas, que recull les probabilitats del mateix nom:

$$
P =
\begin{pmatrix}
p_{11} & p_{12}  & \cdots  & p_{1k} \\
p_{21} & p_{22} & \cdots  & p_{2k} \\
\vdots & \vdots & \vdots & \vdots \\
p_{k1} & p_{k12} & \cdots &  p_{kk} 
\end{pmatrix} 
 (\#eq:ptransp)
$$

D'acord con el significat de $p_{ij}$, les files de la matriu sumen la unitat:

$$
\sum_{j} p_{ij} = 1, \quad \forall i=1,...,k
$$
:::

:::{.definition}
Una matriu quadrada amb tots els elements no negatius i tals que la suma dels elements de cada fila sigui 1 s'anomena matriu estocàstica. La matriu de transició $\mathbf{P}$ d'una cadena de markov es una matriu estocàstica 
::: 


---

:::{.example #climapoble}

Imaginem que ens anem de vacances al poble i suposem  que el clima del poble pot estar en un d'aquets tres estats posibles Sol(S), Nuvolat(N) ó Pluja(P)

El procès  $X_n$ que determina el temps que fará cadascun dels 30 dies de vacances seria un procés de Makov markov donat que el clima de demà no  més depen del que hagi fet avui.  En la figura \@ref(fig:graf-clima) es mostra la reprentació gráica del procès on cada nus es un posible estat i les fletxes marquen les probabilitatsde transició entre estats-

* Si  avui fa sol la probablitat de que demà faci sol és el 60%, de que estigui nuvolat el 30% i de que plogui el 10%. 

* Si avui està nuvòl la probabilitat de que demà faci sol és el 40%, de que estigui nuvolat el 40% i de que plogui el 20%.

* Si avui plou la probabilitat de que  demà faci sol és el 20%, de que estigui nuvolat el 40% i de que plogui el 40%. 

Aquestes probabilitats condicionals on indepents del dia que les mesurem. 

```{r graf-clima, echo=FALSE, message=FALSE, warning=FALSE, fig.cap="Exemple de cadena de markov del clima al poble",out.width="100%"}
source("Rcode/markov1.r")
```
A continuació es mostren les probabilitats en forma de matriu de transició. 

$$
P = 
\begin{pmatrix}
p_{SS} & p_{SN} & p_{SP} \\
p_{NS} & p_{NN} & p_{NP} \\
p_{PS} & p_{PN} & p_{PP}
\end{pmatrix} = 
\begin{pmatrix}
0.6 & 0.3 & 0.1 \\
0.4 & 0.4 & 0.2 \\
0.2 & 0.4 & 0.4
\end{pmatrix}
$$

:::
 
---

**Probabilitats de transició a n pasos**

En una cadena de markov les probabilitats de transició a n pasos son fàcils d'obtenir. 

$$
p_{ij}(n) =P(X_{n+k}= s_j \mid X_k=s_i) \forall n\geq0
$$
Com en una cadena de markov les transicions no depenen del temps $k$ i podem calcular


$$
p_{ij}(n) =P(X_{n+k}= s_j \mid X_k=s_i)P(X_{n}= s_j \mid X_0=s_i) \qquad \forall n\geq0 \text{ i } \forall k \geq 0
$$
Si $n=2$  podem escriure

$$
\begin{aligned}
P(X_2=s_j\mid X_0=s_i) & = P\left(\{X_2=s_j\} \bigcap \left (\bigcup_k  \{X_1=s_k\}\right)\mid X_0=s_i \right) \\
                      &=\sum_k P(X_2=s_j,X_1=s_k|X_0=s_i) \\
                      &= \sum_k \dfrac {P(X_2=s_j,X_1=s_k,X_0=s_i)}{P(X_0=s_i)} \\
                      &= \sum_k \dfrac {P(X_2=s_j \mid X_1=s_k,X_0=s_i) P( X_1=s_k \mid X_0=s_i) P(X_0=s_i)}  {P(X_0=s_i)} \\
                      &= \sum_k P(X_2=s_j \mid X_1=s_k) P( X_1=s_k \mid X_0=s_i) \\
                      &=  \sum_k p_{ik}p_{kj} \\
\end{aligned}
$$


Així podem escriure que la transició a 2 temps es $\textbf{P}(2)=\textbf{P} \textbf{P}=\textbf{P}^2$

Aplicant el mateix raonament podem generalitzar a n pasos. 
$$
\textbf{P}(n)=\textbf{P}(n-1) \textbf{P}=\textbf{P}^n   (\#eq:ptranspn)
$$

En general $\textbf{P}(n+m)=\textbf{P}^n\textbf{P}^m$ que terme a terme ho expresem com 
$$
p_{ij}(n+m)=\sum_k p_{ik}(n)p_{kj}(m), \qquad n,m>0, \forall (s_i,s_j)   \in S   (\#eq:chapman)
$$
 Aquestes expressions son conegudes com les equacions de **Chapman-Kolmogorov**
 
 
 
 **Probabilitats dels estats desprès de n pasos**
 
 Si $\pi_i$ eren els probabilitats dels estats inicials es fàcil deduir que la probabilitat desprès de n pasos és:

$$
\begin{aligned}
\pi_i(n) &= P(X_n = s_i) \\
&= P\left(\bigcup_j \{X_n = s_i \cap X_{n-1} = s_j\}\right) \\
&= \sum_j P(X_n = s_i \cap X_{n-1} = s_j) \\
&= \sum_j P(X_n = s_i \mid X_{n-1} = s_j) P(X_{n-1} = s_j) \\
&= \sum_j \pi_j(n-1) p_{ji}
\end{aligned}
$$

resultat que podem expressar en forma matricial,

$$
\pi(n) = \pi(n-1)P 
$$

Aplicant recursivament la fòrmual anterior  podem relacionar $\pi(n)$ amb $\pi = \pi(0)$,

$$
\pi(n) = \pi P^n
$$

---

:::{.example}

Seguint les dades del exemple \@ref(exm:climapoble)  del clima al poble  volem obtenir la matriu de transició per a un canvi de 2 dies i a partir de les dades generals .

```{r matriuP}
# Matriu de transició (Sol, Núvol, Pluja)
P <- matrix(c(0.6, 0.3, 0.1,  # Si avui fa Sol
              0.4, 0.4, 0.2,  # Si avui està Núvol
              0.2, 0.4, 0.4), # Si avui Plou 
            nrow = 3, byrow = TRUE)

colnames(P) <- rownames(P) <- c("Sol", "Núvol", "Pluja")


#cat("Matriu de transició a 1 dia (P):\n")
#print(P)
```

Per trobar les probabilitats de transició d'ací a dos dies, multipliquem la matriu per si mateixa ($P^2 = P \times P$).


```{r matriu_2_dies}
# Multiplicació matricial en R
P_2 <- P %*% P

cat("Matriu de transició a 2 dies (P^2):\n")
print(P_2)
```

Si se sap que el 50% dels dies hi ha sol, el 30% esta nuvolat i el 20% hi ha pluja i no tenim informació del dia que fa avui, ¿quina es la probabilitat qué en 5 dies faci sol?. ¿Y de que faci pluja?



Per conèixer la distribució del clima en un horitzó temporal m, concretament d'ací a cinc dies, hem d'aplicar de manera iterativa el teorema de Chapman-Kolmogorov. Això implica que la probabilitat de transició després de cinc passos es calcula elevant la matriu original a la cinquena potència ($P^5 = P \cdot P \cdot P \cdot P \cdot P$).
La matriu resultante ens indicarà les probabilitats de passar d'un estat climàtic a un altre al cap de cinc dies, mostrant com evoluciona la dependència del clima respecte al dia inicial.
Combinant el vector de la distribució del clima actual amb la matriu de transició a cinc passos mitjançant el producte matricial, obtenim el vector d'estat futur projectat:
$$\pi(5) = \pi(0) \cdot P^5$$

```{r calcul_pred_5_dies}
# Vector de probabilitat inicial (avui)
pi_0 <- c(Sol = 0.5, Nuvol = 0.3, Pluja = 0.2)

# Calculem la matriu a cinc dies (P^5) multiplicant successivament

P_5 <- P %*% P %*% P %*% P %*% P

cat("Matriu de transició d'ací a 5 dies (P^5):\n")
print(P_5)

# Realitzem el producte del vector inicial per la matriu a cinc passos
pi_5 <- pi_0 %*% P_5

cat("Vector de probabilitats d'ací a 5 dies (pi(5)):\n")
print(pi_5)

```

* **Probabilitat de Sol d'ací a 5 dies:** La probabilitat de tenir un dia assolellat és del **`r round(pi_5[1] * 100, 2)`%**(un valor de `r round(pi_5[1], 4)`). 
* **Probabilitat de Pluja d'ací a 5 dies:** La probabilitat que plogui d'ací a cinc dies és del **`r round(pi_5[3] * 100, 2)`%** (un valor de `r round(pi_5[3], 4)`). 


:::

---

---

:::{.example #dequilibri}

Si $X_n$ és la variable que indica  si el n-ésim client en una botiga compra o no compra, es tracta d'una cadena de Markov discreta amb espai d'estats $S = \{0=\text{no compra}, 1=\text{compra} \}$ i matriu de transició:

$$P = \begin{pmatrix} 1 - \alpha & \alpha \\ \beta & 1 - \beta \end{pmatrix}$$
On:

* $\alpha$: probabilitat de passar de *No Compra* a *Compra*.

* $\beta$: probabilitat de passar de *Compra* a *No Compra*.

La matriu de transició d'ordre $n$ ve donada per:

$$P^n = \frac{1}{\alpha + \beta} \begin{pmatrix} \beta & \alpha \\ \beta & \alpha \end{pmatrix} + \frac{(1 - \alpha - \beta)^n}{\alpha + \beta} \begin{pmatrix} \alpha & -\alpha \\ -\beta & \beta \end{pmatrix}$$

El seu límit quan $n \to \infty$ és:

$$\lim_{n \to \infty} P^n = \frac{1}{\alpha + \beta} \begin{pmatrix} \beta & \alpha \\ \beta & \alpha \end{pmatrix}$$

Per exemple, si $\alpha = 1/10$ i $\beta = 2/10$, en el límit tenim:

$$\lim_{n \to \infty} P^n = \begin{pmatrix} 2/3 & 1/3 \\ 2/3 & 1/3 \end{pmatrix}$$

El procés gaudeix a més d'una interessant propietat. Si la distribució inicial és:

$$\pi_0 = \begin{pmatrix} p_0 & 1 - p_0 \end{pmatrix}$$

aplicant la propietat de multiplicació per la matriu límit, podem obtenir la distribució límit de l'espai d'estats:

$$\lim_{n \to \infty} \pi^{(n)} = \pi_0 \left( \lim_{n \to \infty} P^n \right) = \begin{pmatrix} p_0 & 1 - p_0 \end{pmatrix} \begin{pmatrix} 2/3 & 1/3 \\ 2/3 & 1/3 \end{pmatrix} = \begin{pmatrix} 2/3 & 1/3 \end{pmatrix}$$
la qual **no depèn de la distribució inicial**.

:::

---

:::{.definition}
**Equilibri d'una cadena de Markov**
El que hem vist en l'exemple significa que una cadena de Markov tendeix a una situació estacionaria a mesura que n augmenta. 

Si en general


$$
\lim_n p_{ij}(n)=\pi_j^(e), \quad \forall i.
$$
la consequència és que 


$$
\lim_n \boldsymbol{\pi_j^{(n)}} =\sum_i  \pi_j^(e) \pi_i=\pi_j^(e), \quad \forall j
$$
Així la distribució sobre l'espai d'estats ten a una distribució fixa independent de la distribució inicial $\boldsymbol{\pi}$  Es diu que la cadena ha arribat a l'equilibri o a una situació estables- La distribució $\boldsymbol{\pi^{(e)}}$ rep el nom de *distribució d'equilibri o estacionaria*


Per obtenir la distribvució d'equilibri $\boldsymbol{\pi^{(e)}}$  no fa falta resoldre el límit. Es prou en resoldre el sistema d'equacions,

$$
\boldsymbol{\pi^{(e)}}=\boldsymbol{\pi^{(e)}} \boldsymbol{P}   (\#eq:pie) 
$$ 
amb la condició adicional de $\sum_i \pi_i^{(e)}=1$

:::

---

:::{.example}
Continuació del exemple \@ref(exm:dequilibri) 


La distribució estacionària també es pot obtenir utilitzant l'equació  \@ref(eq:pie)  . Si $\boldsymbol{\pi}^{(e)}=\left[\pi^{(e)}_0,\,\pi^{(e)}_1\right]$

aleshores el sistema d'equacions que cal resoldre és

$$
\begin{aligned}
\pi^{(e)}_0 &= (1-\alpha)\pi^{(e)}_0+\beta\pi^{(e)}_1,\\
\pi^{(e)}_1 &= \alpha\pi^{(e)}_0+(1-\beta)\pi^{(e)}_1.
\end{aligned}
$$

Aquest sistema es redueix a una única equació, $\alpha\,\pi^{(e)}_0=\beta\,\pi^{(e)}_1$ que, juntament amb la condició de normalització $\pi^{(e)}_0+\pi^{(e)}_1=1$

permet obtenir la distribució estacionària

$$
\pi^{(e)}_0=\frac{\beta}{\alpha+\beta}=2/3
\qquad
\pi^{(e)}_1=\frac{\alpha}{\alpha+\beta}=1/3
$$
:::

---


### Classificació dels estats i comunnicacions d'una cadena de Markov


Les cadenes de Markov es poden classificar segons els diferents tipus de matrius de transició que te interès per qué permet entendre el paper que juga cadascun dels posibles estats del procés i de l'altra per qué alguns tipus de matriu admeten un límit quan $n$ tendeix a $\infty$. 


Sigui  $\{X_n\}_{n\geq 1}$ una cadena de Markov amb estats $\{1,2,3,\dots,m\}$  i amb matriu de transició $\boldsymbol{P}= (p_{ij})_{1\leq i,j\leq m}$



:::{.definition}

Un **camí** $i \rightarrow j$ és una seqüència de transicions entre estats que porta de l'estat $i$ a l'estat $j$.
:::

:::{.definition}

L'estat $j$ es un **estat accesible** des d'$i$ si existeix un camì  $i \rightarrow j$ que porta de $i$ a $j$. En aquest cas existeix un $k$ tal qué  $p_{ij}^{(k)>0}$.
:::


:::{.definition}

Els estats $i$ i $j$ són **estats comunicats** si existèix un camí de $i$ a $j$ i un altre de $j$ a $i$. Ho representarem com   $i \leftrightarrow j$ 
:::


:::{.definition}

Definim una **classe d'estats o de comunicació** es un subconjunt de estats del que cada parell d'estats (considerant el mateix estat) estan comunicats. La coumicació es una relació d'equivalència  que indueix una partició en l'espai d'estats.

:::


:::{.definition}

Es diu que un cadena de Markov és **irreductible**  quant tots els seus estats comuniquenËs a dir $\forall i, j  \quad \exists k  \text{ tal que } p_{ij}^{(k)}>0$  . En aquest cas només hi ha una classe de comunicació.

:::



:::{.definition}

 Un estat $i$ és absorbent si $p_{ii}=1$. El que vol dir és que si ens situem en un estat absorbent ens hi quedarem 

:::

:::{.definition}

Un estat $i$ és **transitori** si existeix un estat $j$ i una camí $i \rightarrow j$ i no existeix cap camí 
$j \rightarrow i$. que ho escriuem com $j \nrightarrow i$. Això vol dir que 


$$
\text{i es transitori si existeix j,n tals que } p_{ij}^{(n)}>0 \quad i \quad p_{ji}^{(k)}=0 \text{ per a tot k}
$$
:::

:::{.definition}

 Un estat $i$ que no és transitori s'anomena **estat recurrent**. En un estat recurrent la probabilitat de (eventualment) regresar a $i$ es u  es a dir $P(X_n=s_i \mid X_0=s_i)=1$ per algú $n\geq 1$

:::





---

:::{.example}

Sigui una cadena de Markov amb els estats 0,1,2,3,4 Tenim la matriu de transició




$$P_ = 
\begin{array}{r | ccccc}
{ }{} & 0 & 1 & 2 & 3 & 4  \\
\hline
0 & 1 & 0 & 0 & 0 & 0 \\
1 & 1-p & 0 & p & 0 & 0 \\
2 & 0 & 1-p & 0 & p & 0 \\
3 & 0 & 0 & 1-p & 0 & p \\
4 & 0 & 0 & 0 & 0 & 1 
\end{array}
$$





La representació de la cadena de Markov és la següent:


<!-- ```{r echo=FALSE, message=FALSE, warning=FALSE ,fig.align='center',fig.width=5,fig.height=1.2,out.width="70%", fig.cap="Representació cadena de Markov", code=readLines("Rcode/cadenaestats.r")} -->

<!-- ``` -->

```{r, echo=FALSE,fig.align='center',fig.width=5,fig.height=1.2,out.width="70%"}
g<-grViz("
digraph Markov {

graph [
  layout = neato,
  overlap = false
]

node [
  shape = circle,
  fixedsize = true,
  width = 0.6,
  fontsize = 14
]

edge [
  fontsize = 12
]

# 1. Definim els nodes amb posicions fixes (X, Y!)
0 [pos = '0,0!']
1 [pos = '2,0!']
2 [pos = '4,0!']
3 [pos = '6,0!']
4 [pos = '8,0!']

# 2. Bucles
0 -> 0 [label = '1', tailport = 'w', headport = 'nw']
4 -> 4 [label = '1', tailport = 'e', headport = 'ne']

# 3. Transicions cap a la dreta (p) per dalt
1 -> 2 [label = 'p', constraint = false]
2 -> 3 [label = 'p', constraint = false]
3 -> 4 [label = 'p', constraint = false]

# 4. Transicions cap a l'esquerra (1-p) per baix
1 -> 0 [label = '1-p', constraint = false]
2 -> 1 [label = '1-p', constraint = false]
3 -> 2 [label = '1-p', constraint = false]
}
",height=150)

if (knitr::is_html_output()) {
  
  g
  
} else {
  
  
  svg <- export_svg(g)
  rsvg_pdf(charToRaw(svg), tempfile <- tempfile(fileext = ".pdf"))
  
  knitr::include_graphics(tempfile)
}
```




Tenim que:

- Els estats **0** i **4** són **absorbents**.

- Els estats **1**, **2** i **3** són **transitoris**.

- Els estats **0** i **4** són **recurrents**.

- Les parelles d'estats **(1,2)**, **(1,3)** i **(2,3)** es comuniquen.

:::
---



:::{.definition}


Una **classe** A s'anomena **tancada** si quan es comença en qualsevol estat d'A sempre ens quedem a A. ÉEs a dir 

$$
Si \quad y \in A \quad llavors \quad P(A|y)=1
$$
o equivalent

$$
Si \quad y \in A \quad llavors \quad P(X_{n+1}\in A |X_n \in A)=1
$$

:::




:::{.definition}

Direm que l'estat $i$ és **periòdic** amb període $k>1$ si $k$ és l'enter més petit tal que la longitud de qualsevol camí de $i \leftarrow i$ es múltiple de k. 

Dit d'una altra manera

$\text{k=màxim comú divisor  } \{n\mid p_{i,i}^{(n)}>0\} \text{ i } k>1$

:::


:::{.definition}

Un estat que no és periòdic s'anomena **aperiòdic**. Ës aquell estat $i$ per al que existeix un enter positiu $r$ tal que $p_{i,i}^r>0$ i $p_{i,i}^{r+1}>0$ 

:::

:::{.definition}

Una cadena de Markov es **ergòdica** si és irreductible i aperiòdica

:::

:::{[.example}




A continuació es mostren alguns exemples de cadenas definidesa a partir de la seva matriu de transició on es representa la cadena i es classifiquen els estats  segons les definicions previes. 

---

**Primera Cadena**

$$
P_1=\begin{pmatrix}0&1&0\\ 0&0&1\\ 1&0&0\end{pmatrix}
$$

<br><br>

```{r, echo=FALSE,fig.align='center',fig.width=5,fig.height=1.2,out.width="70%"}
g<-grViz("
digraph Markov1 {
  graph [layout = neato, overlap = false]
  node [shape = circle, fixedsize = true, width = 0.5, fontsize = 12]
  edge [fontsize = 11]

  1 [pos = '0,0!']
  2 [pos = '2,0!']
  3 [pos = '4,0!']

  1 -> 2 [label = '1']
  2 -> 3 [label = '1']
  3 -> 1 [label = '1', tailport = 's', headport = 's']
}
", height = 140)

if (knitr::is_html_output()) {

  g

} else {


  svg <- export_svg(g)
  rsvg_pdf(charToRaw(svg), tempfile <- tempfile(fileext = ".pdf"))

  knitr::include_graphics(tempfile)
}
```

$$
\{n \mid p_{i,i}^{(n)}>0\} = \{3,6,9,12,\dots\}
$$
<br><br>
En aquest cas tots els estats són periòdics amb període $k=3$.

---

---

**Segona Cadena** 

$$
P_2 = \begin{pmatrix} 
0.4 & 0.6 & 0 & 0 & 0 \\ 
0.5 & 0.5 & 0 & 0 & 0 \\ 
0 & 0 & 0.3 & 0.7 & 0 \\ 
0 & 0 & 0.5 & 0.4 & 0.1 \\ 
0 & 0 &  0 & 0.8 & 0.2 
\end{pmatrix}
$$

<br><br>

```{r, echo=FALSE,, fig.align='center', out.width="70%"}
g<-grViz("
digraph Markov2 {
  graph [layout = neato, overlap = false]
  node [shape = circle, fixedsize = true, width = 0.5, fontsize = 12]
  edge [fontsize = 10]

  1 [pos = '0,1!']
  2 [pos = '2,1!']
  3 [pos = '4,1!']
  4 [pos = '3,-0.5!']
  5 [pos = '1,-0.5!']

  1 -> 1 [label = '0.4', tailport = 'nw', headport = 'sw']
  1 -> 2 [label = '0.6']
  2 -> 1 [label = '0.5']
  2 -> 2 [label = '0.5', tailport = 'ne', headport = 'se']

  3 -> 4 [label = '0.7']
  4 -> 3 [label = '0.5']
  3 -> 3 [label = '0.3', tailport = 'ne', headport = 'se']
  4 -> 4 [label = '0.4', tailport = 'se', headport = 'sw']
  4 -> 5 [label = '0.1']

  5 -> 4 [label = '0.8']
  5 -> 5 [label = '0.2']
}
", height = 220)

if (knitr::is_html_output()) {

  g

} else {


  svg <- export_svg(g)
  rsvg_pdf(charToRaw(svg), tempfile <- tempfile(fileext = ".pdf"))

  knitr::include_graphics(tempfile)
}
```
<br><br>

Fixem-nos que $p_{i,i}>0$ per tot $i$ i per tant tots els estats són aperiòdics. 


---

---

**Tercera Cadena**

$$
P_{3}=\begin{pmatrix}
1&0&0&0&0\\
1-p&0&p&0&0\\ 
0&1-p&0&p&0\\
0&0&1-p&0&p\\ 
0&0&0&0&1
\end{pmatrix}
$$

<br><br>

```{r, echo=FALSE,, fig.align='center', out.width="70%"}
g<-grViz("
digraph Markov3 {
  graph [layout = neato, overlap = false]
  node [shape = circle, fixedsize = true, width = 0.5, fontsize = 12]
  edge [fontsize = 11]

  0 [pos = '0,0!']
  1 [pos = '2,0!']
  2 [pos = '4,0!']
  3 [pos = '6,0!']
  4 [pos = '8,0!']

  0 -> 0 [label = '1', tailport = 'w', headport = 'nw']
  4 -> 4 [label = '1', tailport = 'e', headport = 'ne']

  1 -> 2 [label = 'p']
  2 -> 3 [label = 'p']
  3 -> 4 [label = 'p']

  1 -> 0 [label = '1-p']
  2 -> 1 [label = '1-p']
  3 -> 2 [label = '1-p']
}
", height = 140)
# Si compilem a PDF, convertim a imatge

if (knitr::is_html_output()) {

  g

} else {


  svg <- export_svg(g)
  rsvg_pdf(charToRaw(svg), tempfile <- tempfile(fileext = ".pdf"))

  knitr::include_graphics(tempfile)
  }
```



<br><br>

Quan $i=1,2,3$ llavors  $$\{n \mid p_{i,i}^{(n)}>0\} = \{2,4,6,8,\dots\}$$ i per tant els estats 1, 2, 3 són periòdics amb període $k=2$.

---

---

**Quarta cadena**

```{r, echo=FALSE,, fig.align='center', out.width="70%"}

g<-grViz("
digraph Markov4 {
  graph [layout = neato, overlap = false]
  node [shape = circle, fixedsize = true, width = 0.5, fontsize = 12]

  7 [pos = '0,0!']
  8 [pos = '1.5,0.8!']
  9 [pos = '3.5,0.8!']
  1 [pos = '5,0!']
  2 [pos = '6.5,0.8!']
  3 [pos = '8.5,0!']
  4 [pos = '6.5,-0.8!']
  5 [pos = '3.5,-0.8!']
  6 [pos = '1.5,-0.8!']

  7 -> 8; 8 -> 9; 9 -> 1;
  1 -> 2; 2 -> 3; 3 -> 4; 4 -> 1;
  1 -> 5; 5 -> 6; 6 -> 7;
}
", height = 180)
# Si compilem a PDF, convertim a imatge

if (knitr::is_html_output()) {

  g

} else {


  svg <- export_svg(g)
  rsvg_pdf(charToRaw(svg), tempfile <- tempfile(fileext = ".pdf"))

  knitr::include_graphics(tempfile)
}
```
<br><br>

$$\{n \mid p_{i,i}^{(n)}>0\} = \{4,6,8,10\dots\}$$ amb perìode 2

---

---

**Cinquena Cadena**

$$
P_{5}=
\begin{pmatrix}
0&1&0&0 \\ 
0&0&1&0 \\ 
0&0&0&1 \\ 
.5&0.5&0&0 
\end{pmatrix}
$$

<br><br>

```{r , echo=FALSE,, fig.align='center', out.width="70%"}
g<-grViz("
digraph Markov5 {
  graph [layout = neato, overlap = false]
  node [shape = circle, fixedsize = true, width = 0.5, fontsize = 12]
  edge [fontsize = 11]

  1 [pos = '0,1!']
  2 [pos = '2,1!']
  3 [pos = '4,1!']
  4 [pos = '2,-0.5!']

  1 -> 2 [label = '1']
  2 -> 3 [label = '1']
  3 -> 4 [label = '1']
  4 -> 1 [label = '1/2']
  4 -> 2 [label = '1/2']
}
", height = 180)
# Si compilem a PDF, convertim a imatge

if (knitr::is_html_output()) {

  g

} else {


  svg <- export_svg(g)
  rsvg_pdf(charToRaw(svg), tempfile <- tempfile(fileext = ".pdf"))

  knitr::include_graphics(tempfile)
}
```




$$
\{n \mid p_{1,1}^{(n)}>0\} = \{4,7,8,10,\dots\} \quad \text{amb període 1.}
$$

---

--- 


**Sisena Cadena**



Considerem un problema amb la següent matriu de transició :
$$P_6 = 
\begin{array}{r | ccccccccc}
{ }{} & 1 & 2 & 3 & 4 & 5 & 6 & 7 & 8 & 9 \\
\hline
1 & 0 & 0 & 0.6 & 0.4 & 0 & 0 & 0 & 0 & 0 \\
2 & 0 & 0 & 0.6 & 0.4 & 0 & 0 & 0 & 0 & 0 \\
3 & 0 & 0 & 0 & 0 & 0.6 & 0.2 & 0 & 0 & 0.2 \\
4 & 0 & 0 & 0 & 0 & 0.6 & 0.4 & 0 & 0 & 0 \\
5 & 0.6 & 0.3 & 0 & 0 & 0 & 0 & 0 & 0.1 & 0 \\
6 & 0.6 & 0.4 & 0 & 0 & 0 & 0 & 0 & 0 & 0 \\
7 & 0 & 0 & 0 & 0 & 0 & 0 & 0.7 & 0.3 & 0 \\
8 & 0 & 0 & 0 & 0 & 0 & 0 & 1 & 0 & 0 \\
9 & 0 & 0 & 0 & 0 & 0 & 0 & 0 & 0 & 1
\end{array}$$

la representació gràfica de la cadena de Markov es 

```{r, echo=FALSE,, fig.align='center', out.width="70%" }
g<-grViz("
digraph Markov11 {
  graph [layout = neato, overlap = false]
  node [shape = circle, fixedsize = true, width = 0.5, fontsize = 12]
  edge [fontsize = 10]

  1 [pos = '0,2!']
  2 [pos = '0,0!']
  3 [pos = '2,2!']
  4 [pos = '1,3.2!']
  5 [pos = '2,0!']
  6 [pos = '1,-1.2!']
  7 [pos = '5,-0.8!']
  8 [pos = '4,0!']
  9 [pos = '4,2!']

  1 -> 4 [label = '0.4']
  1 -> 3 [label = '0.6']
  2 -> 4 [label = '0.4']
  2 -> 3 [label = '0.6']
  3 -> 5 [label = '0.6']
  3 -> 6 [label = '0.2']
  3 -> 9 [label = '0.2']
  4 -> 5 [label = '0.6']
  4 -> 6 [label = '0.4']
  5 -> 1 [label = '0.6']
  5 -> 2 [label = '0.3']
  5 -> 8 [label = '0.1']
  6 -> 1 [label = '0.6']
  6 -> 2 [label = '0.4']

  7 -> 7 [label = '0.7', tailport = 'se', headport = 'ne']
  7 -> 8 [label = '0.3']
  8 -> 7 [label = '1']

  9 -> 9 [label = '1', tailport = 'ne', headport = 'se']
}
", height = 300)
# Si compilem a PDF, convertim a imatge

if (knitr::is_html_output()) {

  g

} else {


  svg <- export_svg(g)
  rsvg_pdf(charToRaw(svg), tempfile <- tempfile(fileext = ".pdf"))

  knitr::include_graphics(tempfile)
}
```

Veiem doncs que tenim 3 classes:

* Classe 1 formada pels estats $\{1,2,\dots, 6\}$. És transitòria.
* Classe 2 formada pels estats $\{7,8\}$. És recurrent.
* Classe 3 formada pels estats $\{9\}$. És absorbent

---

---

**setena cadena**

Considerem la següent matriu de transició


$$P_7 = \begin{pmatrix} 0.5 & 0.5 & 0 \\ 0 & 0.3 & 0.7 \\ 0.8 & 0 & 0.2 \end{pmatrix}$$
On la seva reprentació gràfica es 

```{r graf-p3, fig.height=1.2, out.width="100%"}
library(DiagrammeR)

g<-grViz("
digraph MarkovP3 {
  graph [layout = neato, overlap = false]
  node [shape = circle, fixedsize = true, width = 0.5, fontsize = 12]
  edge [fontsize = 11]

  # Posicions dels nodes en un triangle
  1 [pos = '0,0!']
  2 [pos = '2,1.5!']
  3 [pos = '4,0!']

  # Bucles (transicions a un mateix)
  1 -> 1 [label = '0.5', tailport = 'w', headport = 'nw']
  2 -> 2 [label = '0.3', tailport = 'ne', headport = 'nw']
  3 -> 3 [label = '0.2', tailport = 'e', headport = 'se']

  # Transicions entre estats
  1 -> 2 [label = '0.5']
  2 -> 3 [label = '0.7']
  3 -> 1 [label = '0.8']
}
", height = 180)

# Si compilem a PDF, convertim a imatge

if (knitr::is_html_output()) {

  g

} else {


  svg <- export_svg(g)
  rsvg_pdf(charToRaw(svg), tempfile <- tempfile(fileext = ".pdf"))

  knitr::include_graphics(tempfile)
}
```

La cadena de Markov es ergòdica ja que es  aperiòdica al ser tots els $p_{ii}>0$ i es irreductible per qué tots els nodes estan comunicats entre si. 

:::




## Passeig o Caminades aleatòries.


Imagineu un caminant que es mou  al atzar cap a la dreta o cap a l'esquerra. Suposem que el caminant llança una moneda amb una probabilitat p d'obtenir una cara. Si surt cara va cap a dreta (amb probabilitat $p$) i si surt creu va cap a l'esquerra (amb probabilitat $q=1-p$). Estarem interestats en conèixer quina es la situació $S_n$ després de n passos del caminant que direm que esta seguint un passeig o caminada aleatoria.


:::{.definition}

Sigui $\{Y1,\dots\}$ una successió de variables aleatòries independens idènticament distribuides que preenen els valors $1$ i $-1$ amb una probabilitat $p\in [0,1]$ i $q=1-p$, respectivament. La **caminada aleatoria ("random walk")** simple amb paràmetre p es la successió

$$
S_n=S_0+Y_1+Y_2+\dots+Y_n, \quad  n\geq 0  (\#eq:rwalk)
$$
on $S_0$ és una variable aleatòria que pren valors a $\mathcal{Z}$  i que és independent de la successió  $\{Y1,\dots\}$ . També podem definir la camenada aleatoria de forma recursiva

$$
S_n=S_{n+1}+ Y_n, \quad n \geq 1  (\#eq:rwalkseq)
$$
:::

<!-- Si en $n$ desplaçcaments $k$ d'ells han estat cap a la dreta i per tant $n-k$ cap a l'esquerra, la posició final del caminant serà $S_n=k-(n-k)= 2k-n$ -->


:::{.Proposition}

Si suposem que $P(S_0=0)=1$, la funció de probabilitat de $S_n$  de terminar en la posició k  és:

$$
\Pr(S_n = k) = \binom{n}{\frac{n+k}{2}} p^{\frac{n+k}{2}} (1-p)^{\frac{n-k}{2}}, \quad k \in \{-n, -n+2, \dots, n-2, n\}.  (\#eq:prwalk)
$$
 i per tant $E[S_n]=n(2p-1)$  i la variància és $Var(S_n)=4p(1-p)$
:::

**Demostració**

Si definim $X_j=\frac{1}{2}(Y_j+1) \text{ per } j \in \mathbb{N}$ , $X_j$ es una variable aleatòrica amb distribució Bernoulli amb  una probabiltit d'èxit de p i $\{X_1,X_2,\dots\}$ és una succesció de variables aleatòries independientes i identicament distribuïdes  que en termes del caminant indicant si el pás j-èsim ha estat a la dreta.  

Llavors $Y_j=2X_j-1$  i directament de la transformació de una distribució Bernoulli $E[Y_j]=2p-1$  y $Var(Y_j)=4p(1-p)$


Si definim $Z_n=\sum_{j=1}^n X_j \text{ per }  n \in \mathbb{N}$ té una distribució $Bi(n,p)$. $Z_n$ és el nombre de passos a la dreta dins dels n primers passos. 

com hem suposat que $P(S_0=0)=1$ llavors podem expresar $S_n=2Z_n-n$ i com els valors de $Z_n$ per definició son $0,\dots,n$  llavors els valors de $S_n$ són $k \in \{-n, -n+2,\dots,n-2,n \}$ i $P(S_n=k)=P(Z_n=(n+k)/2$
Així 

 $$
\Pr(S_n = k) = \binom{n}{\frac{n+k}{2}} p^{\frac{n+k}{2}} (1-p)^{\frac{n-k}{2}}, \quad k \in \{-n, -n+2, \dots, n-2, n\}.
$$
Les expressions de la esperança i variància surten directes. 

La caminata aleatòria simple satisfà les propietats de

* *Homogeneitat espacial:*  $P(S_n=k\mid S_0=a)P(Sn=k+b\mid S_0=a+b )$

* *Homogeneitat temporal:* $P(S_n=k\mid S_0=a)P(S_{n+m}=k\mid S_m=a )$

* *Propietat de markov:* Per a  $0<i_0<i_1<\dots<i_m<n$   llavors 

$$
P(S_n=k\mid S_{i_0}=a_0,S_{i_1}=a_1,\dots, S_{i_m}=a_m)=P(S_n=k\mid S_{i_m}=a_m)
$$
---

:::{.example}

Suposem que p=1/2 . En aquest cas es diu que $S_n$ es una **caminata aleatòria simple simètrica**. En aquest cas  el vector aleatori $\textbf{Y}^n=\{Y_1\dots,Y_n\}$ es distribueix uniformement en $\Omega=\{-1,1\}^n$  Axi el nombre de combinacions serà $2^n$ que sera el número de camins diferents. 

I seguint l'equació  \@ref(eq:prwalk) la probabilitat de $S_n$ és:

$$
\Pr(S_n = k) = \binom{n}{\frac{n+k}{2}} \frac{1}{2^n}, \quad k \in \{-n, -n+2, \dots, n-2, n\}.
$$ 



```{r calculsrwalk, echo=FALSE}
# Definir la llavor per a la reproduïbles (opcional)
set.seed(66666)

# Paràmetres del passeig aleatori
N <- 200  # Nombre de passos
p <- 0.5   # Probabilitat de pujar (simètric)

# Generar els passos: +1 amb probabilitat p, -1 amb probabilitat 1-p
passos <- sample(c(1, -1), size = N, replace = TRUE, prob = c(p, 1 - p))

# La posició Sn és la suma acumulada dels passos (començant a S_0 = 0)
S <- c(0, cumsum(passos))

vfin<-S[N+1]
pvfin<- choose(N,(N+vfin)/2) *(1/(2^N))
```
En la taula i la gràfica  gràfica és mostra una caminata aleatòria de longitut **$n=`r N`$** on el valor final es **$S_{`r N`}=`r vfin`$** i la probabilitat d'obtenir aquest valor és **$P(S_{`r N`}=`r vfin`)=`r pvfin`$**



```{r passeig-aleatori, fig.align='center', fig.width=7, fig.height=4, echo=FALSE}
S

# Creació del gràfic
plot(0:N, S, type = "l", col = "steelblue", lwd = 1.5,
     xlab = "Nombre de passos (n)", 
     ylab = "Posició (Sn)",
     main = expression(paste("Passeig Aleatori Simple Simètric (", S[n], ")")))

# Afegir una línia horitzontal de referència a y = 0
abline(h = 0, col = "red", lty = 2, lwd = 1.2)
grid()
```
:::

---

Considerem una representació d'un passeig aleatori simple en el pla cartesiá amb el parell de coordenades $(n,Sn), \quad n \in \mathbb{N}$

:::{lema}

Sigui $N_n(a,b)$ el nombre de camins que porten de la posició $(0,a)$ ala posició $(n,b)$. Aleshores

$$
N_n(a,b)= \binom{n} {\frac{n+b-a}{2}}
$$
Per altra banda si $P(S_0=0)=1$ , qualsevol dels camins anteriors té probabilitat $p^{(n+b-a)/2} (1-p)^{(n-b+a)/2}
:::




:::{theorem}
**Principi de reflexió**
Siguin $a,b>0$ i $N_n^0(a,b)$ el nombre de camins que porten de $(0,a)$ a $(n,b)$  de manera que passen per 0, es a dir visiten algún punt de la forma (k,0). Aleshores $N_n^0(a,b)=N_n(-a,b)$
:::

**Demostració**

Per a cada camí d'aquest tipus, sigui

$$
\tau=\min{k\ge 0:, S_k=0}
$$

el primer instant en què el camí arriba al nivell (0).

Construïm ara un nou camí reflectint respecte del nivell (0) la part del camí anterior a (\tau). És a dir, definim

$$
S_k^{*}=\{-S_k,\quad  0\le k\le \tau,S_k,  k>\tau.\}
$$

Com que el primer tram del camí ha estat reflectit, el punt inicial passa de ser $(0,a)$ a $(0,-a)$ mentre que el punt final continua essent$(n,b)$ ja que la reflexió només afecta el tram anterior al primer contacte amb el nivell $0$.

Aquesta transformació és una bijecció. En efecte, si tornem a reflectir el primer tram del nou camí fins al seu primer contacte amb el nivell $0$, recuperem exactament el camí original.  Per tant, existeix una correspondència un a un entre els camins que van de $(0,a)$ a $(n,b)$ i visiten el nivell $0$, iels camins que van de $(0,-a)$ a $(n,b)$.

En conseqüència, ambdós conjunts tenen el mateix nombre d'elements.

Aquesta propietat és coneguda com el principi de reflexió i constitueix una eina fonamental en l'estudi dels passeigs aleatoris, ja que permet comptar camins amb restriccions transformant-los en un problema equivalent sense restriccions.

:::{.theorem }
**Recompte de camins que no creuejn el 0**
Si $b>0$ el nombre de camins que porten de $80,0$ a (n,b) sense tornar a tocar l'eix d'abcisses es $(b/n)N_n(0,b)$
:::

---

:::{.Example} 
 *El problema de les paperetes (Ballot Problem)*
 
 En una votació hi ha dos candidats, $A$ i $B$. Suposem que el candidat $A$ rep $\alpha$ vots i el candidat $B$ rep $\beta$ vots, amb$ \alpha>\beta.$ Suposant que les paperetes es compten en un ordre completament aleatori, es vol determinar la probabilitat que durant tot l'escrutini el candidat $A$ vagi sempre per davant del candidat $B$. 
 
 Aquest és un problema històricament molt conegut, anomenat en anglès *Ballot Problem*, resolt per Joseph Louis Bertrand l'any 1887. Constitueix una aplicació clàssica del principi de reflexió en els passeigs aleatoris.
 Sigui $n=\alpha+\beta$ el nombre total de vots. Per a $j=0,1,\ldots,n$, definim $S_j=$ nombre de vots d'avantatge del candidat A  sobre B després d'haver comptat els primers $j$ vots. Cada vot per al candidat $A$ representa un increment de $+1$, mentre que cada vot per al candidat $B$ representa un increment de $-1$. En conseqüència, $S_0=0,\qquad S_n=\alpha-\beta$.
 Si representem l'escrutini al pla mitjançant els punts $(j,S_j),\quad j=0,1,\ldots,n,$ cada possible ordre de recompte correspon a un camí d'un passeig aleatori que uneix els punts $(0,0) \quad \text{i} \quad(n,\alpha-\beta)$ El nombre total d'escrutinis possibles és $N_n(0,\alpha-\beta)$ i tots són equiprobables.
 
 Per altra banda, els escrutinis en què el candidat $A$ es manté sempre estrictament per davant del candidat $B$, és a dir,$S_j>0,\qquad j=1,\ldots,n,$ corresponen, segons el teorema anterior  a $\frac{\alpha-\beta}{n}\, N_n(0,\alpha-\beta)$ camins. Per tant, la probabilitat que el candidat $A$ vagi sempre per davant durant tot l'escrutini és $P(A\text{ sempre va per davant}) = \frac{\alpha-\beta}{\alpha+\beta}$.


:::

---

**La distribució del primer retorn a l'origen**

Suposem P(S_0=0)=1. Sigui T el moment del primer retorn a 0: 

$$
T=min \{n \in \mathbb{N}_+ : S_n=0 \}
$$
Cal observar que el retorn a 0 només pot passar per instants parells. També es possible que el passeig aleatori mai torni a 0. Per $T$ pren valors $\{2,4,\dots\} \cup \{ \infty \}$

:::{.theorem}
La función de probabilitat de $T_2n$ vé donada perç

$$
\Pr(T=2n)=\frac{1}{2n-1}\Pr(S_{2n}=0)
=\frac{1}{2n-1}\binom{2n}{n}p^n(1-p)^n,
\qquad n\in\mathbb{N}^{+}. (\#eq:restorn1) 
$$
:::

**Demostració**
La prova és la següent. Per a $n \in \mathbb{N}_{+}$,

$Pr(T=2n)=\Pr(T=2n,\;S_{2n}=0)=\Pr(T=2n\mid S_{2n}=0)\Pr(S_{2n}=0)$
Però $Pr(T = 2n|S2n = 0)$ és la probabilitat d’anar de la posició $(0, 0)$ inicial a la posició $(2n − 1, 1)$ (la immediatament anterior a la $(2n, 0)$ sense haver tocat l’eix d’abscisses. Pel problema del recompte de vots sabem que aquesta
probabilitat és $1/(2n − 1)$, i el resultat queda provat.


:::{.theorem}
*Primer retorn després d'n etapes.

Suposem $P(S_0=0)=1$, aleshores

$$
P(S_1·S_2···S_n \neq 0, S_n=k)=\dfrac{|k|}{n} P(S_n=k, k \in \mathbb{Z})
$$
:::

Sumposem k>0. Pel teorema del recompte de camins que no creuen el zeor, el nombre de camins que van de $(0,0)$ a $(n,k$ és $(k/n)N_n(0,k)$. Cadascun té probabilitat $p^{(n+k)/2} (1-p)^{(n-k)/2}$. Aleshores la probabilitat demanada és:

$$
\dfrac{k}{n} N_n(0,k)p^{(n+k)/2} (1-p)^{(n-k)/2} 
$$
però
$$
P(S_n=k)=N_n(0,k)p^{(n+k)/2} (1-p)^{(n-k)/2}
$$

**La posició màxima**

Considerem de nou el passeig aleatori simple simètric. A la posició màxima a la que arriba el procés en els primers n passoas la denotarem per $M_n=max\{S_0,S_1,\dots,S_n\}$, que pren valors en el conjunt $\{0,1,\dots,n \}$. La distribució de $M_n$ es pot obtenir a partir del principi de reflexió.

:::{.theorem}
*(Màxim)*. Suposem  $P(S_0=0)=1$ i $p=1/2$. La funció de probabilitat del màxim $M_n$ és per a $m\geq 1$

$$
P(M_n=M)=
\begin{cases}
\Pr(S_n=m), & \text{si } (n-m) \text{ és parell},\\
\Pr(S_n=m+1), & \text{si } (n-m) \text{ és senar}. \end{cases}  (\#eq:posmax) 
$$
Per a $M=0, P(M_n=0)=P(S_n \leq 0)$
:::

Cal obervar que per a qualsevol n, la funció de probabilitat d $M_n$ és decreixent. en particular el valor més probable per al màxim (i per tant la moda de la distribució ) és 0.



**L'última visita a l'origen**

Considerem de nou el passeig aleatori simple simètric. Ens ocupem ara de l'última visita a 0 durant els primers $2n$ passos:
$$
L_{2n}=max\{j \in \{0,2,\dots,2n\}: S_j=0\} \quad n \in \mathbb{N}
$$
Observeu que, donat que les visites a 0 només pot passar en instants parells, $L_{2n}$ preu els valors del conjunt $\{0,2,\dots,2n\}$. Aquesta variable aleatòria té una distribució coneguda com a *distribució arcsinus discreta* 

:::{.theorem}
*LLei de l'arcsinus per l'última visita a l'origen*. suposem $P(S_0=0)=1$ i $p=1/2$. Aleshores, per $k \in \{0,1,\dots,n \}$

$$
P(L_{2n}=2k)=P(S_{2k}=0)P(S_{2n-2k}=0)=\binom{2k}{k}\binom{2n-2k}{n-k}\dfrac{1}{2^{2n}} (\#eq:arcsinus) 
$$ 
a més a més, la seva fucnió de distribució $P(L_{2n}\leq 2k)$ s'aproxima bé per $(2/\pi)arcsin \sqrt{k/n}$

La funció de probabilitat de $L_{2n}$ és simètrica respecte a $n$ i t´la forma d'u:

$$
P(L_{2n} =2k)=P(L_{2n}=2n-2k),
$$
$P(L_{2n}=2j)>P(L_{2n}=2k)$ si i nòmés si $j<k$ i $2k\leq n$
:::

En particular, $0$ i $2n$ són els valors més probables. La distribució arcinus eñes bastant sorprenent. Com que estem llan
ant una moneda a l'aire per determinar els passos del caminant, és fácil pensar que el passeig aleatori ha de ser positiu la meitat del temps i negatiu l'altra meitat, i que ha de tornar a 0 freqüentment. Però, en realitat,m la llei arcsinus implica que amkb probabilitat 1/2, no hi haurá retorn a 0 durant la segona meitat del passeig, des de $n+1$ fins a $2n$, independentment del valor que tingui $n$, i si no és estrany que el passeig se mantingui en valors positius( o negatius) durant tot el temps d'1 a 2n.

Nota: La funció $F(x)=(2/\pi)arcsin \sqrt(x), x \in [0,1]$, és la funció de distribució asociada a la densitat
$$
f(x)\dfrac {1}{\pi \sqrt{x(1-x)}}
$$
La distribució de probabilitat amb aquesta densitat rep el nom de distribució arcinus contínua. Observeu que un cas particular d'aquesta distribució Beta amb paràmetres $a=b=1/2$


Cal observar que la funció de probabilitat $L_{2n}$( amb distribució arcsinus discreta) té una forma similar a la de la funció de densitat de la disribució arcsinus contínua.


**Probabilitat de visitar una posició donada**

Considerem un caminant que es mou segons un passeig aleatori simple  $\{S_n: n \geq 0\}$ amb probabilitats $p$ i $q=1-p$ de moviment a dreta i esquerra respectivament. Suposem que $P(S=0)=1$. Ens preguntem aquí per la probabilitat que el caminant torni alguna vegada a l'origen, el seu punt de partida. També ens interessa saber amb quina probabilitat visitarà alguna vegada una posició fixada r

:::{.theorem}

* La probabilitat que el caminant torni alguna vegada a l'origen és $1-|p-q|$.

* El cas del passeig aleatòri simple simètric $(p=2=1/2)$. En  aquest cas el temps fins al primer retorn és una variable aleatòria no negativa amb esperança infinita

* Sigui $r>0$. La probabilitat que el caminant visite alguna vegada la posició r és  $(min\{ 1,p/q\})^r$

* En el cas del passeig aleatori simple simètric $(p=q=1/2)$ és segur que es visitarà la posició r>0. També ho és si $p>q$.




:::


## Processos de Poisson.
 
considerem una succesió d'ocurrències d'un determinat esdeveniment al llarg del temps. Sigui $X_1$ el temps d'espera necesari per a que el esdeveniment passe per primera vegada, $X_2$ el temps d'espera entre la primera i la segona ocurrència, i en geneal $X_i$ el temps entre les ocurrencies $i-1$ i $i$. El model formal que descriu aquest fenòmen es una succesió de variebles aleatòries definides sobre un determinat espai de probabilitat.

Un altra característica d'intères lligada al fenòmen anterior es el nombre d'esdeveniments que han ocorregut en un determinat interval de temps $]t_1,t_2]$ . Per exemple, per a $t_1=0$ i $t2=t$ definim la variable $N_t=N_t=${nombre d'esdeveniments ocorreguts fins al temps $t$}. Aquest procès $N_t; t\geq0$ en temps continu te espai d'estats discret {$S=\{0,1,2,\dots \}$  i verifica que $N(0)=0$ i que no es decreixent en el temps, $N_s\leq N_t$, si $s<t$. Aquest tipus de processos s'anomenen **processos comptadors(count process)**

:::{.definition}
Un procès comptador es un **procés de Poisson amb intensitat $\lambda$** que compleix les segúents propietats

1.No poden ocòrrer dues esdeveniments alhora

2.En cada interval finit de temps el nombre d'esdeviniments observables es finit

3.Els temps d'espera són independents i idènticament distribuits segons una distribució $Exp(\lambda)$

:::

Per estudiar el comportament probabílistic de les variables $N_t$  es convenient recòrrer a una nova successió de variables $S_n$ que representa el temps tanscorreguts fins l'observació del n-ésim esdeveniment. com a conseqüència de  dels dues primeres propietats  la successió es estrictament creixent
$$
0=S_0<S_1<S_2<\dots, sup_n S_n=\infty
$$
En la següent figura es mostra gráficament la relació entre les variables  $S_n,X_i$ i $N_t$ que caracterítzan el pocès de Pisson 

```{r , echo=FALSE, message=FALSE, warning=FALSE, fig.align='center', fig.cap="Representació gràfica de les funcions relacionades amb un procés de Poisson",out.width="60%"}
source("Rcode/varppoisson.R")
```
 
 La distribució de $S_n$ al ser suma d'exponencials independents i identicament distribuïdes amb el mateix paràmetre $\lambda$  ve donad per la distribució d'Erlang $G(n,1/\lambda)$ cuya densitat és:
 $$
 g_n(t) =\lambda \dfrac {(\lambda t)^{n-1}} {(n-1)!}e^{-\lambda t},\quad t \geq 0  (\#eq:denserlang) 
 $$
 i la funció de distribució és 
 $$
 G_n(t)
 =\sum_{k\geq n} e^{-\lambda t} \dfrac {(\lambda t)^k}{k!}=1-e^{-\lambda t} \sum_{k\geq 0}^{n-1}\dfrac {(\lambda t)^k}{k!} (\#eq:disterlang) 
 $$
 
 El número $N_t$ d'esdeveniments ocorreguts en l'interval $]0,t]$ és el major $n$ tal que $S_n<t$
 $$
 N_t=máx\{n: S_n\leq t\}
 $$
 d'on es fàcil deduir que 
 $$
 \{N_t \geq n \}=\{S_n \geq t \}
 $$
 i combinat l'equació anterior i \@ref(eq:disterlang) tenim
 
 $$
 P(N_t \geq n)=G_n(t)=\sum_{k\geq n} e^{-\lambda t} \dfrac {(\lambda t)^k}{k!}
 $$
 d'ací es fàcil deduir que
 
 
 $$
 P(N_t=n)= e^{\lambda t} \dfrac {(\lambda t)^n}{n!}
  $$
 que es la distribució de Poisson. Així $N_t \sim Po(\lambda t)$, que justifica como es diu el procès.  A més el resultat ens permet identificar el paràmetre $\lambda$ perqué si recorden $E[N_t]=\lambda t$ , es dedueix que $\lambda$ es el nombre de esdeveniments que ocorreixen per unitat de temps.
 
 ---
 
 :::{.exemple}
 
 En l'exemple  \@ref(exm: #ppuntual) es mostrava la realització d'un procès de Poisson on es volia avaluar el nombre de pacients que arribaven en un determinat temps a un servei d'urgències amb $\lambda=3$  per hora. 
 
 
 :::
 
 ***Increments Independents i Estacionaris**


La successió de temps acumulats $S_n$ s'obté com a suma de variables exponencials IID i presenta increments independents i estacionaris.

Atesa la relació entre $N_t$ i $S_n$, és natural pensar que el procés de Poisson comparteix aquesta propietat. Tanmateix, la justificació no és immediata: en un interval $(t, t+s]$, el primer temps d'espera pot haver-se iniciat abans de $t$, quedant-ne només una part ($Y_{N_t+1}$) dins de l'interval.

1. Per la **propietat de falta de memòria**, el temps restant $Y_{N_t+1}$ manté la mateixa distribució: $Y_{N_t+1} \sim \text{Exp}(\lambda)$.
2. Com que $Y_{N_t+1}$ només depèn de $t - S_{N_t}$, és independent de tots els temps d'espera posteriors ($X_{N_t+k}$ per a $k \ge 2$).

D'aquesta manera, l'increment $N_{t+s} - N_t = m$ es determina com la suma:
$$Y_{N_t+1} + \sum_{k=2}^{m} X_{N_t+k}$$

A la pràctica, equival a traslladar l'origen de temps a $t$:
$$P(N_{t+s} - N_t = m) = P(N_s = m) = \frac{e^{-\lambda s} (\lambda s)^m}{m!}$$

En general, per a $t_2 > t_1$:
$$N_{t_2} - N_{t_1} \sim \text{Po}\big(\lambda(t_2 - t_1)\big)$$

La distribució depèn només de la durada de l'interval ($t_2 - t_1$) i no de la seva posició. Per tant, els increments són estacionaris.
 

Respecte a les funcions de moments.

**Mitjana del procés:**
Com ja hem vist anteriorment:
$$\mu(t) = \lambda t$$

**Funció d'autocorrelació:**
Per a dos instants qualsevol tals que $t_2 > t_1$, fent ús de la estacionarietat i independència dels increments:

$$
\begin{align*}
E[N_{t_1} N_{t_2}] &= E\big[(N_{t_1} + (N_{t_2} - N_{t_1})) N_{t_1}\big] \\
&= E[N_{t_1}^2] + E[N_{t_2} - N_{t_1}] E[N_{t_1}] \\
&= (\lambda t_1 + \lambda^2 t_1^2) + \lambda(t_2 - t_1) \lambda t_1 \\
&= \lambda t_1 + \lambda^2 t_1 t_2
\end{align*}
$$
Si $t_1 > t_2$, intercanviaríem $t_1$ i $t_2$ en l'expressió anterior. En conseqüència, la funció d'autocorrelació val:
$$R(t_1, t_2) = E[N_{t_1} N_{t_2}] = \lambda \min(t_1, t_2) + \lambda^2 t_1 t_2$$

**Funció d'autocovariància:**
De la relació entre $R(t_1, t_2)$ i $C(t_1, t_2)$ es dedueix:
$$C(t_1, t_2) = R(t_1, t_2) - \mu(t_1)\mu(t_2) = \lambda \min(t_1, t_2)$$


**Variància del procés:**
Per a $t_1 = t_2 = t$ obtenim la variància del procés que, com en el cas de la distribució de Poisson, coincideix amb la mitjana:
$$\sigma^2(t) = \lambda t$$ 
 
**Procés de Poisson i Arribades a l'Atzar**



El procés de Poisson permet modelar la suma d'esdeveniments que succeeixen al llarg del temps (com les partícules que arriben a un comptador Geiger). En aquests fenòmens es parla d'arribades a l'atzar.


*Distribució condicional de les arribades:*

Si observem un procés en l'interval $(0, t]$ i sabem que s'han après $n$ esdeveniments ($N_t = n$), la probabilitat que $k$ d'ells hagin tingut lloc en un subinterval $(0, t_1]$ és:

$$
\begin{align*}
P(N_{t_1} = k \mid N_t = n) &= \frac{P(N_{t_1} = k, N_t = n)}{P(N_t = n)} = \frac{P(N_{t_1} = k, N_{t - t_1} = n - k)}{P(N_t = n)} \\[0.3em]
&= \frac{\left[ \frac{e^{-\lambda t_1} (\lambda t_1)^k}{k!} \right] \left[ \frac{e^{-\lambda (t - t_1)} (\lambda (t - t_1))^{n - k}}{(n - k)!} \right]}{\frac{e^{-\lambda t} (\lambda t)^n}{n!}} \\[0.3em]
&= \binom{n}{k} \left( \frac{t_1}{t} \right)^k \left( \frac{t - t_1}{t} \right)^{n - k}
\end{align*}
$$
Per tant, $N_{t_1} \mid N_t = n \sim \text{Binomial}(n, p)$ amb $p = \frac{t_1}{t}$.

*Conclusió:*  Condicionat a haver-hi $n$ esdeveniments en $(0, t]$, aquests es distribueixen de forma uniforme i independent al llarg de l'interval.

**Simulació d'un Procés de Poisson**


Gràcies a la propietat de distribució uniforme condicional, podem simular la trajectòria d'un procés de Poisson de paràmetre $\lambda$ en un interval $(0, t]$ de forma molt senzilla:


*Algorisme de simulació:*

1. Generar el nombre d'arribades: Simultàniament es genera un valor $n_0$ d'una variable aleatòria $\text{Po}(\lambda t)$.
2. Generar els temps d'arribada:  Si el valor simulat és $n_0$, es generen $n_0$ valors independents d'una distribució uniforme $\text{U}(0, t)$.
3. Ordenar els temps: S'ordenen els $n_0$ valors obtinguts de menor a major per obtenir els temps d'arribada $S_1, S_2, \dots, S_{n_0}$.

*Codi en R:*

```{r, echo=TRUE}
simular_poisson <- function(lambda, t) {
  # 1. Nombre de successos
  n0 <- rpois(1, lambda * t)
  # 2. Temps d'arribada uniformes
  if (n0 > 0) {
    S <- sort(runif(n0, min = 0, max = t))
  } else {
    S <- numeric(0)
  }
  
  return(list(n_events = n0, temps_arribada = S))
}

```


## Moviment Brownià.


La caminata aleatòria (*random walk*)  presentada en un apartat anterior era la suma de desplaçaments independents a dreta i a esquerra, de forma que només estaven permesos salts de un sentit a un altre en cada interval de temps. Imaginem ara despla
aments petits de longitud $\Delta$ que es produixen en intervals de temps petit de longitud $\tau$,  En el límit, quan tant la longitud dels desplaçaments com la durada dels intervals de temps tendeixen a zero, s'obté un procés estocàstic les realitzacions del qual són funcions contínues del temps.


El matemàtic Norbert Wiener estipulo las següentes asumpcions para un procés aleatori estacionari W(.,.) amb increments independents en 1923

:::{.definition}
**Moviment Brownià**

Un procés estòcastic W(t) s'anomenta moviment Brownià si 

1. *Independence:* $W(t+\Delta t)- W(t)$ es independent de $\{ W(\tau) \} \quad  \forall \tau \leq t
2. *Estacionarietat:* La distribució de $W(t+\Delta t)-W(t)$ no depen de t
3. *Continuitat:* $lim_{\Delta t \rightarrow 0} \dfrac {P(|W(t+\Delta t)- W(t)| \geq \delta)}{\Delta t}=0 \quad \forall \delta >0$
4.Per a qualsevol $\Delta t>0$, l'increment del procés verifica

$$
W(t+\Delta t)-W(t)\sim \mathcal{N}\left(\mu\,\Delta t,\sigma^2\Delta t\right).
$$

:::


*Propietats del moviment Brownià*

* El valor esperat és $E[W(t)]=\mu t$

* La variància  és $Var[W(t)]=\sigma^2 t$

* La funció de autocovariància és $E[(W(t)]-\mu t) (W(\tau)-\mu \tau]=\sigma^2 min(t,\tau)$ que coincideix en la autocorrelació. 

* la variació total de un moviment Brownià sobre un interval finte [0,T] és $\infty$

* La suma de quadrats de un "drift-free" moviment Brownià es deterministic. 

$$
\lim_{N \to \infty} \sum_{k=1}^{N} \left( W\left(\frac{kT}{N}\right) - W\left(\frac{(k-1)T}{N}\right) \right)^2=
\sigma^2 T.
$$

:::{.definition}

Un moviment Bronwnià es estàndard si.

$W(0)=0$

$E[W(t)]=0 ; \mu=0$

$E[W^2(t)]=t ; \sigma^2=1$

:::


---

:::{.exemple]}

**Fluctuacions del cabal d'un riu**

Suposem que volem estudiar les petites fluctuacions del cabal d'un riu al llarg
d'un dia. Tot i que el cabal presenta una tendència general estable, les
variacions de la pluja, el vent, l'obertura de comportes i altres factors
ambientals provoquen petites oscil·lacions contínues i imprevisibles.

Per descriure aquestes fluctuacions, suposem que $W(t)$ és un moviment
brownià estàndard, on $t$ representa el temps en hores des de l'inici del dia.
El procés compleix les propietats següents:

- El nivell inicial és conegut: $W(0)=0$. 
- Els increments del procés en intervals disjunts són independents.
- En qualsevol interval de longitud $\Delta t$, la variació del cabal és una
  variable aleatòria normal
  $$W(t+\Delta t)-W(t)\sim N(0,\Delta t).$$

Això significa que, com més llarg és l'interval de temps, més gran és la
variabilitat esperada de les fluctuacions. No obstant això, les variacions
positives i negatives són igualment probables, de manera que l'esperança dels
increments és zero.

La figura següent mostra una possible realització d'un moviment brownià durant
les 24 hores d'un dia.

```{r brownian-river, echo=FALSE, message=FALSE, warning=FALSE,fig.width=8, fig.height=5}

set.seed(1234)


# Temps total (hores)
T <- 24

# Nombre d'intervals
n <- 600

# Longitud de cada interval
dt <- T/n

# Vector de temps
temps <- seq(0, T, by = dt)

# Primera realització (blau)
increments1 <- rnorm(n, mean = 0, sd = sqrt(dt))
W1 <- c(0, cumsum(increments1))

# Segona realització independent (vermell)
increments2 <- rnorm(n, mean = 0, sd = sqrt(dt))
W2 <- c(0, cumsum(increments2))

# Gràfic
plot(temps, W1,
     type = "l",
     lwd = 2,
     col = "steelblue",
     xlab = "Temps (hores)",
     ylab = expression(W(t)),
     main = "Dues realitzacions independents d'un moviment brownià")

# Afegim la segona trajectòria
lines(temps, W2,
      col = "red",
      lwd = 2)

# Línia horitzontal a zero
abline(h = 0, lty = 2, col = "gray50")

# Punt inicial
points(0, 0, pch = 19)

# Llegenda
legend("topleft",
       legend = c("Realització 1", "Realització 2"),
       col = c("steelblue", "red"),
       lwd = 2,
       bty = "n")

grid()
```


En aquest exemple la trajectòria representa les fluctuacions acumulades del
cabal respecte del valor inicial. Es pot observar que la funció és contínua,
però extremadament irregular: presenta nombrosos canvis de direcció i no és
derivable en cap punt. Aquest és un dels trets característics del moviment
brownià.



:::
 