---
  title: "Distribución Univariante y Distribución Conjunta Bivariante"
author: "ChatGPT"
date: "`r Sys.Date()`"
output:
  html_document:
  toc: true
theme: cosmo
---
  
  ```{r setup, include=FALSE}
knitr::opts_chunk$set(
  echo = TRUE,
  warning = FALSE,
  message = FALSE
)

library(ggplot2)
library(plotly)
```

# Distribución univariante

Consideramos la función logística

$$
  F_X(x)=\frac{1}{1+e^{-x}}
$$
  
  que tiene las propiedades de una función de distribución acumulada.

```{r univariate}
Fx <- function(x){
  1/(1+exp(-x))
}

x <- seq(-4, 4, length.out = 1000)

df_uni <- data.frame(
  x = x,
  Fx = Fx(x)
)

ggplot(df_uni, aes(x, Fx)) +
  geom_line(linewidth = 1.2) +
  labs(
    title = "Función de distribución acumulada univariante",
    x = "x",
    y = expression(F[X](x))
  ) +
  ylim(0, 1) +
  theme_minimal()
```

# Distribución conjunta bivariante

Definimos

$$
  F_{X,Y}(x,y)=
  \left(\frac{1}{1+e^{-x}}\right)
\left(\frac{1}{1+e^{-y}}\right)
$$
  
  que representa una función de distribución conjunta para dos variables independientes con distribución logística.

```{r bivariate-surface}
x <- seq(-4, 4, length.out = 80)
y <- seq(-4, 4, length.out = 80)

Fx <- function(x){
  1/(1+exp(-x))
}

Z <- outer(
  x,
  y,
  FUN = function(x, y) Fx(x) * Fx(y)
)

plot_ly(
  x = x,
  y = y,
  z = Z,
  type = "surface"
) %>%
  layout(
    title = "Distribución conjunta bivariante",
    scene = list(
      xaxis = list(title = "x"),
      yaxis = list(title = "y"),
      zaxis = list(title = "F(x,y)")
    )
  )
```

# Comparación conceptual

La distribución acumulada univariante se define como

$$
  F_X(x)=P(X\le x)
$$
  
  mientras que la distribución conjunta bivariante se define como

$$
  F_{X,Y}(x,y)=P(X\le x,\;Y\le y)
$$
  
  La segunda generaliza la primera al caso de dos variables aleatorias.